【裁判字號】    99,審訴,147
【裁判日期】    990310
【裁判案由】    違反護照條例等
【裁判全文】
臺灣士林地方法院刑事判決             99年度審訴字第147號
公  訴  人  臺灣士林地方法院檢察署檢察官
被      告  甲○○
上列被告因違反護照條例等案件，經檢察官提起公訴（98年度偵
字第7364號），被告於準備程序中就被訴事實為有罪之陳述，本
院合議庭裁定由受命法官獨任改依簡式審判程序審理，並判決如
下：
    主  文
甲○○共同行使偽造私文書，足以生損害於公眾及他人，累犯，
處有期徒刑捌月，減為有期徒刑肆月，如易科罰金，以銀元參佰
元即新臺幣玖佰元折算壹日。扣案變造「乙○○」名義之國民身
分證上「林惠萍」照片壹張、印有「林惠萍」照片而為「乙○○
」名義之中華民國普通護照（護照號碼：000000000 號）壹本、
臺灣桃園地方法院檢察署94年度偵字第13570 號偵查卷第29頁、
第30頁所示中華民國普通護照申請書上「林惠萍」照片壹張及偽
造「乙○○」名義之署押（即簽名）壹枚均沒收。
    事  實
一、甲○○前於民國82年間，因偽造有價證券案件，經臺灣高等
    法院以83年度上訴字第2296號判決撤銷原判決改判處有期徒
    刑1 年6 月，緩刑5 年確定，嗣經臺灣基隆地方法院以86年
    度聲字第75號裁定撤銷緩刑宣告；復於85年間，因違反麻醉
    藥品管理條例案件，經臺灣基隆地方法院以85年度易字第12
    54號判決處有期徒刑4 月確定；又於86年間，因違反麻醉藥
    品管理條例及藥事法案件，經同法院分別以86年度易字第36
    2 號、86年度訴字第347 號判決處有期徒刑6 月、3 月確定
    ，嗣經裁定應執行刑為有期徒刑8 月確定，並與前開2 案件
    所處之刑接續執行，於87年8 月6 日縮短刑期假釋出監，假
    釋中付保護管束，嗣經法院裁定撤銷假釋，執行殘刑11月又
    5 日，於89年7 月16日期滿執行完畢。詎其猶不知悔改，於
    93年間，與真實姓名年籍不詳自稱「邱先生」及「徐先生」
    之2 名成年男子及大陸地區女子林惠萍（業經法院另案判決
    有罪確定）共同基於變造國民身分證以供申請護照持以行使
    、行使偽造私文書及使公務員登載不實於職務上所掌之公文
    書之犯意聯絡，由林惠萍以新臺幣（下同）40萬元之代價，
    先交付「邱先生」其相片4 張後，再由「邱先生」透過不詳
    管道取得乙○○（業經檢察官為不起訴處分確定）遺失之國
    民身分證後，加以換貼林惠萍交付之相片變造並透過「徐先
    生」交予甲○○，由甲○○於93年間某日，持上開變造之乙
    ○○國民身分證，委請不知情之日王旅行社職員陳玟涵（起
    訴書誤載為日王旅行社負責人王淑惠）以乙○○之名義代為
    填寫中華民國普通護照申請書，並於申請書上偽造乙○○之
    署押（即簽名）1 枚，再將上開變造之乙○○國民身分證影
    印後，以影本正反面及上開林惠萍照片1 張黏貼於申請書上
    ，另委由不知情之華民旅行社送件人員李宙育持向外交部領
    事事務局（下稱領事局）申辦中華民國普通護照而行使之，
    使領事局不知情之承辦公務員，於形式審查後，將上開不實
    之中華民國普通護照申請書上所載乙○○身分資料以電腦繕
    打登錄於其所執掌之電磁紀錄，並於護照申請書上加蓋相關
    戳記，在經掃描林惠萍提供之照片後，將上揭護照申請書上
    乙○○身分資料及林惠萍之照片列印於護照資料標籤頁上黏
    貼於護照，於93年9 月1 日核發申請人為「乙○○」、相片
    為「林惠萍」之中華民國普通護照1 本（護照號碼：000000
    000 號），甲○○隨即交由「徐先生」透過「邱先生」於93
    年10月25日在大陸地區福州市轉交予林惠萍，並由林惠萍交
    付上開價款40萬元，並在上開護照上偽簽「乙○○」名義之
    署押（即簽名）1 枚，足以生損害於乙○○本人及領事局對
    於護照管理之正確性。嗣林惠萍於93年11月27日下午4 時許
    ，持前揭變造之乙○○國民身分證及中華民國普通護照，由
    桃園縣大園鄉桃園國際機場欲出境時，為證照查驗人員查覺
    有異而當場查獲，並扣得林惠萍所有上開變造「乙○○」名
    義之國民身分證1 本、印有「林惠萍」照片之「乙○○」名
    義中華民國普通護照1 本，始查悉上情。
二、案經內政部警政署航空警察局移送臺灣桃園地方法院檢察署
    檢察官呈請臺灣高等法院檢察署檢察長陸續令轉臺灣士林地
    方法院檢察署檢察官偵查起訴。
    理  由
一、上揭犯罪事實，業據被告甲○○於本院準備程序期日及審理
    中坦承不諱，核與證人林惠萍、乙○○、證人即日王旅行社
    負責人王淑惠、職員尤富運分別於警詢及檢察官偵查中所證
    述之情節相符，且有內政部警政署刑事警察局94年3 月9 日
    刑鑑字第0940021001號鑑定書、中華民國普通護照申請書影
    本各1 份、變造「乙○○」名義之國民身分證1 張及印有「
    林惠萍」照片之「乙○○」名義中華民國普通護照（護照號
    碼：000000000 號）1 本附卷及扣案可憑。足認被告上開任
    意性自白與事實相符，堪予採信，本案事證明確，被告犯行
    洵堪認定，應依法論科。
二、核被告甲○○所為，分別係犯護照條例第23條第2 項、第1
    項之行使變造國民身分證以供申請護照罪、刑法第216 條、
    第210 條之行使偽造私文書罪及同法第214 條之使公務員登
    載不實於職務上所掌之公文書罪。被告與林惠萍、「邱先生
    」及「徐先生」間就上開犯行，有犯意聯絡及行為分擔，均
    為共同正犯。又被告利用不知情之陳玟涵偽造上開中華民國
    普通護照申請書及利用不知情之李宙育持上開變造之國民身
    分證及偽造之護照申請書向領事局申請中華民國普通護照，
    均為間接正犯。再被告利用不知情之陳玫涵所犯偽造署押之
    行為乃偽造私文書之階段行為，而偽造私文書、變造國民身
    分證之低度行為應為行使偽造私文書及行使變造國民身分證
    之高度行為所吸收，均不另論罪。復護照條例第23條第2 項
    、第1 項行使變造國民身分證以供申請護照罪，係刑法第21
    6 條、第212 條之行使變造特種文書罪之特別規定，應依護
    照條例第23條第2 項、第1 項之規定論處。另被告以一行使
    行為同時觸犯行使偽造私文書罪、行使變造國民身分證以供
    申請護照罪及使公務員登載不實於職務上所掌之公文書罪，
    為想像競合犯，應從一重之行使偽造私文書罪處斷。按被告
    行為後，刑法於94年2 月2 日修正公布，95年7 月1 日施行
    ，並修正第2 條（新舊法之比較適用）、第28條（共同正犯
    ）、第47條（累犯）、第33條第5 款（罰金刑）等規定。其
    中刑法第2 條係規範行為後法律變更所生新舊法律比較適用
    之準據法，是刑法第2 條本身雖經修正，但該條文既屬適用
    法律之準據法，本身尚無比較新舊法之問題，應逕適用裁判
    時即修正後刑法第2 條規定以決定適用之刑罰法律，先予敘
    明。
  (一)行為後法律有變更者，適用行為時之法律。但行為後之法律
    有利於行為人者，適用最有利於行為人之法律，修正後刑法
    第2 條第1 項定有明文。又比較時應就罪刑有關之共犯、未
    遂犯、想像競合犯、牽連犯、連續犯、結合犯，以及累犯加
    重、自首減輕暨其他法定加減（如身分加減）與加減例等一
    切規定，綜其全部罪刑之結果而為比較。再從刑附屬於主刑
    ，除法律有特別規定者外，依主刑所適用之法律（最高法院
    95年度第8 次刑事庭會議決議參照）。
  (二)修正後刑法第28條關於成立共同正犯之標準，將原來共同正
    犯之共同「實施」犯罪，改為共同「實行」犯罪，剔除完全
    未參與犯罪相關行為「實行」的「陰謀共同正犯」及「預備
    共同正犯」，是修正後共同正犯之可罰性要件範圍雖已減縮
    ，惟對本件被告甲○○與林惠萍、「邱先生」及「徐先生」
    而言，均已參與實行行為，修正前後之規定，無何有利或不
    利之情形。
  (三)修正前刑法第47條規定：「受有期徒刑之執行完畢，或受無
    期徒刑或有期徒刑一部之執行而赦免後，5 年以內再犯有期
    徒刑以上之罪者，為累犯，加重本刑至2 分之1 。」，修正
    後該47條第1 項規定：「受徒刑之執行完畢，或一部之執行
    而赦免後，5 年以內故意再犯有期徒刑以上之罪者，為累犯
    ，加重本刑至2 分之1 。」，則被告甲○○有如事實欄所載
    犯罪科刑及執行情形，此有臺灣高等法院被告前案紀錄表在
    卷可按，其係於受有期徒刑之執行完畢後，5 年內故意再犯
    本件有期徒刑以上之罪，依修正前後之規定，均為累犯，並
    無何者有利或不利之情形。
  (四)罰金刑部分，刑法分則編各罪所定罰金刑之貨幣單位原為銀
    元，修正前刑法第33條第5 款規定：「罰金：1 元（銀元）
    以上。」，而依98年4 月29日廢止前之罰金罰鍰提高標準條
    例規定，就72年6 月26日前修正之刑法部分條文罰金數額提
    高2 至10倍，其後修正者則不提高倍數，並依現行法規所定
    貨幣單位折算新臺幣條例規定，以銀元1 元折算新臺幣3 元
    ；修正後刑法第33條第5 款規定：「罰金：新臺幣1,000 元
    以上，以百元計算之。」，刑法第33條第5 款所定罰金貨幣
    單位經修正為新臺幣後，刑法分則各罪所定罰金刑之貨幣單
    位亦應配合修正為新臺幣，為使刑法分則編各罪所定罰金之
    最高數額與刑法修正前趨於一致，乃增訂刑法施行法第1 條
    之1 ：「中華民國94年1 月7 日刑法修正施行後，刑法分則
    編所定罰金之貨幣單位為新臺幣。94年1 月7 日刑法修正時
    ，刑法分則編未修正之條文定有罰金者，自94年1 月7 日刑
    法修正施行後，就其所定數額提高為30倍。但72年6 月26日
    至94年1 月7 日新增或修正之條文，就其所定數額提高為3
    倍。」；從而，刑法分則編各罪所定罰金刑之最高數額，於
    上開規定修正後並無不同，惟修正後刑法第33條第5 款所定
    罰金刑最低數額，較之修正前提高，修正前刑法第33條第5
    款規定為有利於被告，依修正後刑法第2 條第1 項前段規定
    ，應適用修正前刑法第33條第5 款之規定。
  (五)綜上，本件經綜合觀察全部罪刑比較之結果，依修正後刑法
    第2 條第1 項前段規定，應適用修正前刑法第28條、第47條
    、第33條第5 款之規定。又被告有如事實欄所載前科執行情
    形，此有臺灣高等法院被告前案紀錄表在卷可按，其於前案
    有期徒刑執行完畢後，5 年內故意再犯本件有期徒刑以上之
    罪，依修正前刑法第47條之規定，為累犯，應依法加重其刑
    。
  (六)再修正刑法係自95年7 月1 日起施行，在此之前，刑法分則
    編有關罰金刑之貨幣單位係銀元；且依刑法分則編應處罰金
    者，應適用98年4 月29日廢止前之罰金罰鍰提高標準條例第
    1 條之規定；亦即應按各該具體條文制定或修正之時間先後
    ，定其提高之倍數。惟被告行為後，刑法施行法增訂第1 條
    之1 ，於95年6 月14日經總統公布，並自同年7 月1 日起施
    行；該條規定：「中華民國94年1 月7 日刑法修正施行後，
    刑法分則編所定罰金之貨幣單位為新臺幣。94年1 月7 日刑
    法修正時，刑法分則編未修正之條文定有罰金者，自94年1
    月7 日刑法修正施行後，就其所定數額提高為30倍。但72年
    6 月26日至94年1 月7 日新增或修正之條文，就其所定數額
    提高為3 倍」。亦即自95年7 月1 日起，刑法分則編所定罰
    金之貨幣單位，由原來之銀元改為新臺幣；且94年1 月7 日
    刑法修正時，刑法分則編未修正之條文定有罰金者，自95年
    7 月1 日起，有關罰金之數額提高為30倍。刑法第212 條之
    罪自24年7 月1 日施行後即未再修正，依增訂刑法施行法第
    1 條之1 之規定，其罰金以新臺幣為單位，數額應提高30倍
    。此與增訂前之罰金以銀元為單位，且適用98年4 月29日廢
    止前之罰金罰鍰提高標準條例第1 條前段之結果應提高10倍
    ，而新臺幣與銀元之比例為3 ：1 ，換算結果亦為30倍者，
    並無不同。亦即增訂刑法施行法第1 條之1 之意旨，僅在使
    刑法規範之罰金刑之貨幣單位，一律改為新臺幣，並使增訂
    前後有關罰金刑提高之倍數一致，對被告而言，並無有利、
    不利之比較適用之問題，且此增訂之規定應屬98年4 月29日
    廢止前之罰金罰鍰提高標準條例第1 條但書規定之情形，當
    無同條前段規定之適用，自應逕行適用刑法施行法第1 條之
    1 之規定。
三、爰審酌被告夥同非法變造證件集團冒用他人名義請領中華民
    國普通護照犯行之動機、目的、手段，又其所為實生損害於
    相關主管機關核發護照之正確性非輕，惟念其犯後已知坦承
    犯行，態度良好，及其品行、智識程度、犯罪所生危害等一
    切情狀，量處如主文所示之刑。又被告係於96年4 月24日以
    前犯本罪，雖曾於中華民國96年罪犯減刑條例施行前之95年
    4 月26日為臺灣基隆地方法院檢察署發布通緝，惟於96年12
    月11日即自動歸案接受偵查，有臺灣基隆地方法院檢察署發
    布之撤銷通緝書附卷可憑，尚符合中華民國96年罪犯減刑條
    例減刑之規定，自應依該條例第2 條第1 項第3 款之規定減
    其宣告刑期2 分之1 ，並就減得之刑諭知易科罰金之折算標
    準，以示懲儆。再按95年7 月1 日修正施行前之刑法第41條
    第1 項前段規定：「犯最重本刑為5 年以下有期徒刑以下之
    刑之罪，而受6 個月以下有期徒刑或拘役之宣告，因身體、
    教育、職業、家庭之關係或其他正當事由，執行顯有困難者
    ，得以1 元以上3 元以下折算1 日，易科罰金。」，而被告
    行為時之易科罰金折算標準，依95年7 月1 日修正條文施行
    前罰金罰鍰提高標準條例第2 條前段之規定（該條業經總統
    於95年5 月17日公布刪除，並自95年7 月1 日失效），就其
    原定數額提高為100 倍折算1 日，則被告行為時之易科罰金
    折算標準，應以銀元100 元至300 元折算1 日，經折算為新
    臺幣後，係以新臺幣300 元至900 元折算為1 日；惟95年7
    月1 日修正施行後之刑法第41條第1 項前段則規定：「犯最
    重本刑為5 年以下有期徒刑以下之刑之罪，而受6 個月以下
    有期徒刑或拘役之宣告者，得以新臺幣1, 000元、2,000 元
    或3,000 元折算1 日，易科罰金。」，比較修正前後之易科
    罰金折算標準，依刑法第2 條第1 項前段之規定，應適用95
    年7 月1 日修正施行前刑法第41條第1 項前段及修正前罰金
    罰鍰提高標準條例第2 條之規定定其易科罰金之折算標準。
四、扣案印有「林惠萍」照片而為「乙○○」名義之中華民國普
    通護照（護照號碼：000000000 號）1 本、變造之「乙○○
    」名義之國民身分證上及偽造之中華民國普通護照申請書上
    所黏貼之「林惠萍」照片2 張，分別係共同正犯林惠萍所有
    本件犯罪所得及供本件犯罪所用之物，依共同正犯責任共通
    原則，乃均依刑法第38條第1 項第2 款之規定宣告沒收。再
    臺灣桃園地方法院檢察署94年度偵字第13570 號偵查卷第30
    頁所示中華民國普通護照申請書上偽造「乙○○」名義之署
    押（即簽名）1 枚，應依刑法第219 條規定宣告沒收。
據上論斷，應依刑事訴訟法第273 條之1 第1 項、第299 條第1
項前段，中華民國96年罪犯減刑條例第2 條第1 項第3 款、第7
條、第9 條，護照條例第23條第2 項、第1 項，刑法第2 條第1
項前段、第11條前段、第216 條、第210 條、第214 條、第55條
、第219 條、第38條第1 項第2 款，修正前刑法第28條、第47條
、第41條第1 項前段，刑法施行法第1 條之1 第1 項、第2 項前
段，95年7 月1 日修正施行前罰金罰鍰提高標準條例第2 條，現
行法規所定貨幣單位折算新臺幣條例第2 條，判決如主文。
本案經檢察官蔡元仕到庭執行職務。
中    華    民    國    99    年     3    月    10    日
                  刑事第一庭法  官  雷雯華
以上正本證明與原本無異。
如不服本判決，應於收受判決後10日內向本院提出上訴書狀，並
應敘述具體理由。其未敘述上訴理由者，應於上訴期間屆滿後20
日內向本院補提理由書 (均須按他造當事人之人數附繕本)「 切
勿逕送上級法院」。
                            書記官  陳麗津
中    華    民    國    99    年     3    月    10    日
附錄本案論罪科刑法條全文：
刑法第210 條
偽造、變造私文書，足以生損害於公眾或他人者，處5 年以下有
期徒刑。
刑法第214 條
明知為不實之事項，而使公務員登載於職務上所掌之公文書，足
以生損害於公眾或他人者，處3 年以下有期徒刑、拘役或5 百元
以下罰金。
刑法第216 條
行使第210 條至第215 條之文書者，依偽造、變造文書或登載不
實事項或使登載不實事項之規定處斷。
護照條例第23條第1 項、第2 項
偽造、變造國民身分證以供申請護照，足以生損害於公眾或他人
者，處5 年以下有期徒刑、拘役或科或併科新臺幣50萬元以下之
罰金。
行使前項文書者，亦同。

司法院資訊處製作；財團法人民間司法改革基金會備份。
